【裁判字號】    95,上,179
【裁判日期】    950620
【裁判案由】    交還土地
【裁判全文】
臺灣高等法院臺中分院民事判決           95年度上字第179號
上  訴  人  乙○○
            丙○○
            戊○○
兼上三人共同
訴訟代理人  丁○○
被  上訴人  甲○○
上列當事人間請求交還土地事件，上訴人對於中華民國95年3月
22日臺灣彰化地方法院第一審判決（95年度訴字第12號），提起
上訴，本院於95年6月6日言詞辯論終結，判決如下：
    主  文
原判決關於駁回上訴人後開第二項之訴，及訴訟費用之裁判均廢
棄。
被上訴人應給付上訴人新台幣貳萬玖仟柒佰貳拾柒元。
其餘上訴駁回。
第一、二審訴訟費用由被上訴人負擔百分之一，餘由上訴人連帶
負擔。
    事實及理由
一、本件上訴人將其所有之彰化縣埔鹽鄉○○段第1629號土地（
    下稱系爭土地）出租予被上訴人，雙方訂有耕地三七五租約
    ，上訴人以被上訴人積欠地租達兩年之總數，依耕地三七五
    減租條例第17條第1項第3款之規定終止兩造之耕地租約，請
    求被上訴人返還系爭土地，本件自屬租佃爭議。查出租人與
    承租人間因耕地租佃發生爭議時，應由當地鄉（鎮、市、區
    ）公所耕地租佃委員會調解；調解不成立者，應由直轄市或
    縣（市）政府耕地租佃委員會調處；不服調處者，由直轄市
    或縣（市）政府耕地租佃委員會移送該管司法機關。前項爭
    議案件非經調解、調處，不得起訴，耕地三七五減租條例第
    26條定有明文。另最高法院47年台上字第148號判例認為「
    出租人與承租人間因耕地租期屆滿，發生續訂租約或返還耕
    地之爭議，於起訴前，當事人之一方如已曾向該管耕地租佃
    委員會聲請調解、調處，而不成立者，則其後無論由任何一
    方就爭議提起訴訟，均應認為業已踐行耕地三七五減租條例
    第26條所定之調解、調處程序。」本件被上訴人於上訴人起
    訴前接獲其催繳租金之94年5月30日潭子郵局第1158號存證
    信函後，即聲請彰化縣埔鹽鄉公所耕地租佃委員會調解，及
    彰化縣政府耕地租佃委員會調處其與上訴人間租金之租佃爭
    議，因上訴人堅持被上訴人積欠租金達兩年總額以上，要收
    系爭土地而未成立（該案經彰化縣政府耕地租佃委員會移送
    台灣彰化地方法院94年度訴字第781號審理，被上訴人撤回
    起訴）；而上訴人亦就其與被上訴人收回系爭土地之租佃爭
    議聲請彰化縣埔鹽鄉公所耕地租佃委員會調解，而為該租佃
    委員會以被上訴人已聲請調解為由拒絕受理。依前揭判例要
    旨所示，自應認上訴人就本件之租佃爭議業已踐行調解、調
    處之程序，上訴人之起訴即未違反耕地三七五減租條例第26
    條之規定，合先敘明。
二、上訴人起訴主張：系爭土地為上訴人所共有，上訴人先父羅
    忠模早年將系爭土地出租予被上訴人，訂有三七五租約，羅
    忠模於民國61年6月22日死亡，上訴人不知有此租約，於79
    年間辦理繼承登記後，始開始向被上訴人收租。依租約書第
    4條約定，地租每年為866台斤稻榖，分2期於7月、11月繳納
    ，每期應繳433台斤稻榖。因被上訴人每次均折算現金給付
    ，致上訴人不知被上訴人少付地租，被上訴人每半年均僅付
    315.5台斤稻榖，不足117.5台斤，積欠地租已達兩年之總額
    。上訴人於94年5月30日以存證信函催告被上訴人限期給付
    歷年所積欠之租金，詎被上訴人置之不理，上訴人遂於同年
    6月13日以存證信函向被上訴人表示終止租約。上訴人與被
    上訴人之租約已於94年6月13日終止，被上訴人即應將系爭
    土地交還上訴人，並自94年6月14日起至土地交還上訴人之
    日止，每年給付上訴人866台斤稻穀（折付現金）作為相當
    於地租之損害金。又被上訴人自81年至88年共積欠租金新台
    幣（下同）49,229元，自89年至93年共積欠租金14,125元，
    合計共積欠上訴人租金63,354元，被上訴人亦應給付之。爰
    求為被上訴人應交還系爭土地，並給付63,354元及自94年6
    月14日起至交還系爭土地之日止，按年給付依866台斤稻穀
    折算現金之判決。
三、被上訴人則以系爭土地有部分為被上訴人所有，但未為所有
    權登記，故被上訴人每期僅繳納地租315.5台斤稻穀予上訴
    人，此數額為上訴人所承認，歷年來之收據皆如此，不容上
    訴人片面否認，是被上訴人並無欠繳地租。再依民法第126
    條規定，租金之消滅時效為5年，則上訴人89年11月8日以前
    之地租給付請求權已因時效經過而消滅，依此上訴人於93年
    以前欠收之地租僅為1,057.5台斤稻榖，未達2年地租總額1,
    732台斤。又上述積欠之地租1,057.5台斤稻榖，及94年未收
    之地租866台斤稻穀，性質皆為往取債務，因地租繳納之地
    點，雙方約定為承租人即被上訴人之住所，上訴人雖曾以存
    證信函催告被上訴人繳付地租，惟其並未至被上訴人住處收
    租，此並非被上訴人給付遲延，而係上訴人受領遲延，故不
    得以被上訴人欠租為理由終止租約等語，資為抗辯。
四、以下之事實為兩造所不爭執：
  (一)被上訴人向上訴人承租系爭土地，訂有三七五耕地租約，租
    約書約定被上訴人承租0.2346公頃土地，租金為每年稻穀86
    6台斤，繳納期間為每年7月及11月，由上訴人前往彰化縣埔
    鹽鄉打廉村被上訴人住處收取。
  (二)系爭土地之租金，被上訴人及其被繼承人曾守壁自81年起按
    每期315.5台斤即每年631台斤稻穀折算現金繳納，並自90年
    起由被上訴人匯款至戊○○帳戶。
  (三)上訴人於94年5月30日以潭子郵局第258號存證信函催告被上
    訴人於10日內給付歷年來所少付之租金，被上訴人沒有給付
    ，上訴人乃於94年6月13日以潭子郵局第273號存證信函通知
    被上訴人終止系爭土地之租約。
五、本件兩造爭執之重點：
  (一)被上訴人按每年稻穀631台斤折算之現金繳納租金，有無少
    繳？
  (二)兩造租約原定由上訴人前往被上訴人住處收取租金，嗣後有
    無變更為由被上訴人自行將稻穀折算為現金匯入戊○○之帳
    戶？
  (三)就時效完成之少繳租金，被上訴人有無承認？
  (四)上訴人以被上訴人積欠租金達兩年之總額，終止兩造系爭土
    地之租約，有無合法？
六、本院得心證之理由：
  (一)被上訴人按每年稻穀631台斤折算之現金繳納租金，有無少
    繳？
  1.被上訴人向上訴人承租系爭土地，依私有耕地租約書所載，
    係承租面積0.2346公頃土地，租金為每年稻穀866台斤。被
    上訴人抗辯租金應為每年稻穀631公斤，係以面積0.2346公
    頃之系爭土地，有部分土地面積0.0468公頃，已由上訴人之
    父羅忠模出售予其伯父曾守忠，曾守忠再將其買受之0.0468
    公頃土地權利讓與其先父曾守壁，該權利於曾守壁死亡後即
    由其繼承，依比例換算，被上訴人每期所應繳納之租金為稻
    穀315.5台斤，此給付數額亦為上訴人所承認，此有歷年來
    之收據可證，故被上訴人並無積欠租穀之事實存在等情為據
    。惟被上訴人就其所主張上訴人之父羅忠模已將系爭土地其
    中之0.0468公頃土地出售予曾守忠，曾守忠再將該0.0468公
    頃土地之權利讓與其父曾守壁之事實，並未能舉證以實其說
    ，被上訴人此部分抗辯已屬無據，且依被上訴人之主張，被
    上訴人實際承租之土地面積為0.1878公頃（0.2346-0.0468=
    0.1878），依比例換算被上訴人所應繳納之租穀應為每期34
    6.6台斤（1878×866/2346÷2=346.6），亦非被上訴人所繳
    納之每期315.5台斤，是被上訴人所主張其承租系爭土地之
    租穀應為每年631台斤，要無可採。
  2.被上訴人依私有耕地租約書所載，每年應繳納稻穀866台斤
    之租金，而被上訴人及其父曾守壁自81年起至93年止，每年
    均按稻穀631台斤折算之現金繳納予上訴人，再由上訴人於
    收受現金後出具收據予被上訴人及曾守壁，此有該收據在卷
    可憑（附原審卷第55頁至60頁）。由被上訴人及曾守壁自81
    年起迄今均按稻穀折算現金繳納租金，上訴人亦已收受，足
    證兩造已同意租金由被上訴人將稻穀折算為現金繳納，至於
    耕地租約書仍載租金為稻穀866台斤，乃係兩造於換約時，
    抄錄原有私有耕地租約書之記載，未予更正所致。被上訴人
    依約應繳納每年稻穀866台斤折算現金之租金，其僅按每年
    稻穀631台斤折算現金繳納，被上訴人繳納租金顯有短少。
  3.上訴人於被上訴人每年按稻穀631台斤折算現金繳納租金後
    出具收據予被上訴人，該收據均係載明上訴人收受按稻穀
    631台斤折算現金之租金，故該收據僅能證明上訴人有收受
    被上訴人每年按稻穀631台斤折算現金之租金，不能以該收
    據推斷上訴人承認被上訴人每年應繳納之租金為按稻穀631
    台斤折算現金，及被上訴人繳納之租金並無短少之情事。另
    本件被上訴人有按期繳納租金，與民法第325條第1項所定「
    關於利息或其他定期給付，如債權人給與受領一期給付之證
    書，未為他期之保留者，推定其以前各期之給付已為清償。
    」不符，且被上訴人每期所繳納之租金確有不足額，亦無從
    類推適用民法第325條第1項之規定，認為上訴人已承認租金
    即為被上訴人所繳納之金額，及被上訴人並未欠繳租金。
  (二)兩造租約原定由上訴人前往被上訴人住處收取租金，嗣後有
    無變更為由被上訴人自行將稻穀折算為現金匯入戊○○之帳
    戶？
  1.兩造就租金繳納之地點，依私有耕地租約書所載，應由上訴
    人前往彰化縣埔鹽鄉打廉村被上訴人住處收取，而被上訴人
    及曾守壁自81年以後之租金，係由被上訴人及曾守壁按每年
    631台斤稻穀折算現金繳納，並自90年起由被上訴人匯款至
    戊○○帳戶。被上訴人於本院95年5月24日準備程序時指稱
    ：「90年以後對造要求改用寄的方式繳納」、「改以寄的方
    式繳納，伊有同意」、「之前（90年以前）是上訴人他們到
    我家去收取的，收的時候當場開立收據」、「小張的收據，
    是他們到我們家收租金，當場開的，大張的收據，是我們用
    匯的，他們收到後再開給我們」等語（見本院卷第33頁），
    核與上訴人於原審95年3月9日審理時所述「用匯款的方式已
    經有五年了，之前是到被告家收取，後來雙方協議以匯款的
    方式匯寄，匯寄的方式是匯款後我們再補收據，小張的手寫
    的收據是當場簽收的，大張的列印收據是匯款後再補寄的。
    」等語相符（見原審卷第65頁），再觀卷附之收據，其中小
    張之收據為上訴人於81年至88年期間收取被上訴人及曾守壁
    81年度至88年度之租金以手寫之收據，大張之收據係上訴人
    於90年至93年期間收取被上訴人89年度至93年度之租金以電
    腦打字之收據，足證88年度以前之租金仍係由上訴人前往被
    上訴人住處收取，至90年間，兩造始協議89年度以後之租金
    由被上訴人匯款至戊○○帳戶。故兩造租約原定由上訴人前
    往被上訴人住處收取租金，係89年度以後之租金始變更為由
    被上訴人自行匯款至戊○○帳戶，而上訴人亦係主張兩造就
    租金之繳納，自90年起改由被上訴人匯款至戊○○帳戶，再
    由上訴人出具收據寄給被上訴人。
  2.兩造就89年度以後之租金始有變更清償地點之問題，而89年
    度以後被上訴人所應繳納之租金固為每年按866台斤稻穀折
    算之現金，但被上訴人及其父曾守壁自81年度起之租金，每
    年均按631台斤稻穀折算之現金繳納，被上訴人匯入戊○○
    帳戶之款項亦為每年以631台斤稻穀折算之現金，顯然被上
    訴人主觀上是認為其應繳之租金為每年以631台斤稻穀折算
    之現金，被上訴人所同意變更清償地點之租金數額，應限於
    每年以631台斤稻穀折算之現金。另上訴人之取得系爭土地
    所有權及將系爭土地出租予被上訴人之父曾守壁，係繼承自
    其父羅忠模，依土地登記謄本所示，羅忠模係61年6月22日
    死亡，上訴人於羅忠模死亡時均未滿10歲（見原審卷第20、
    21頁），上訴人主張其至79年始知系爭土地出租予被上訴人
    ，方辦理繼承登記向被上訴人收租，上訴人實不知租谷多少
    ，僅據被上訴人片面陳述及其所述之稻谷時價折算現金即予
    收取，並不知被上訴人有少繳租金等情，足見上訴人之前在
    收取被上訴人所繳以每年631台斤稻穀折算現金之租金時，
    並不知被上訴人所應繳納之租金為每年以866台斤稻穀折算
    之現金，及被上訴人有少繳租金之情事，上訴人自不可能要
    求被上訴人應以每年866台斤稻穀折算現金匯款至戊○○帳
    戶，是兩造就89年度以後之租金所達成協議變更清償地點之
    數額為以每年631台斤稻穀折算之現金，逾此範圍之租金並
    未經兩造協議，被上訴人所少繳每年235台斤折算現金部分
    之租金，兩造並未變更清償地點，即仍應由上訴人前往被上
    訴人住處收取。
  (三)就時效完成之少繳租金，被上訴人有無承認？
  1.按租金之各期給付請求權，因五年間不行使而消滅，民法第
    126條定有明文。上訴人所請求被上訴人給付81年起至93年
    期間之少繳租金，有部份之租金請求權應已時效完成，被上
    訴人並於原審95年3月9日具狀為時效抗辯。按民法第129條
    第1項第2款所謂之承認，為認識他方請求權存在之觀念表示
    ，僅因債務人一方行為而成立，此與民法第144條第2項後段
    所謂之承認，須以契約為之者，性質迥不相同。債務人於時
    效完成後所為之承認，固無中斷時效之可言，然既明知時效
    完成之事實而仍為承認行為，自屬拋棄時效利益之默示意思
    表示，且時效完成之利益，一經拋棄，即恢復時效完成前狀
    態，債務人顯不得再以時效業經完成拒絕給付，業經最高法
    院50年台上字第2868號判例著有明文。被上訴人於原審95年
    2月7日審理時雖表示「願意補給租金」（見原審卷第53頁）
    ，但被上訴人並未言明係何年度之少繳租金其願意補給，且
    被上訴人於同日審理時另指稱「就算有少繳租金，但也沒有
    達到二年的總額」（見同上頁），被上訴人所謂少繳租金未
    達二年總額，以每年少繳之235台斤稻穀折算現金而言，若
    連同時效完成之部分，應已達二年總額，被上訴人自係指時
    效未完成之部分，顯然被上訴人所願補償之租金缺額係指時
    效未完成之部分，此正與被上訴人於本院95年5月24日準備
    程序時所述「欠繳的租金願意補給係指時效沒有超過的我願
    意補給」相符（見本院卷第33頁背面），因此不能以被上訴
    人於原審所稱其願意補給租金，即認為被上訴人有承認已時
    效完成之租金債務。
  2.被上訴人於原審審理並未承認上訴人時效完成之部分租金請
    求權存在，惟上訴人另提出被上訴人於94年6月16日通知上
    訴人「願自其繼承年度起支付短繳租金」之彰化西門郵局第
    50號存證信函，被上訴人亦承認該存證信函之真正（見本院
    卷第33、35頁），而依上訴人所出具之收據，81年度及82年
    度之租金係由被上訴人之父曾守壁繳納，自83年度以後之租
    金始由被上訴人繳納（見原審卷第55頁背面），被上訴人亦
    稱其係83年間繼承系爭土地之承租權，則被上訴人於存證信
    函所謂「願自其繼承年度起支付短繳租金」自係指83年度以
    後之短繳租金。被上訴人於94年6月16日致函上訴人時，已
    知其自83年度以後短繳之租金，上訴人部分租金請求權已完
    成時效，被上訴人仍表示願意支付短繳部分之租金，就上訴
    人83年以後時效完成之租金請求權，被上訴人自係承認其存
    在，被上訴人即有拋棄時效利益之意思，故就83年以後被上
    訴人少繳之租金，應不能再為時效之抗辯。
  3.上訴人請求被上訴人給付81年起至93年期間之租金，就81年
    及82年之租金，被上訴人為時效抗辯，應有理由，被上訴人
    自得拒絕給付此部分之租金，至83年以後之租金，被上訴人
    不得再以時效業經完成拒絕給付，上訴人即得請求被上訴人
    給付其自83年以後少繳之租金。被上訴人所應給付上訴人83
    年起至93年之租金，本院以卷附被上訴人所同意按糧食局收
    購稻穀每百公斤之價格為計算基準（見本院卷第32頁背面）
    ，換算其每年應繳納866台斤稻穀折合現金之數額，再扣除
    依上訴人所出具收據記載被上訴人已繳納租金之金額，得出
    被上訴人所少繳租金之金額，被上訴人自83年起至93年所少
    繳之租金詳如附表所示，合計應為29,727元。上訴人請求被
    上訴人給付租金63,354元，在29,727元之範圍內，並無不合
    ，應予准許，逾此範圍之請求，應屬無據，不能准許。
  (四)上訴人以被上訴人積欠租金達兩年之總額，終止兩造系爭土
    地之租約，有無合法？
  1.按所謂往取債務，係指以債務人之住所為清償地之債務而言
    ，此類債務，必須債權人於清償期屆滿後至債務人之住所收
    取時，債務人拒絕清償，始負給付遲延之責任，倘債權人未
    赴債務人住所收取，袛講成債權人受領遲延，債務人不負給
    付遲延之責任。則依契約應由出租人赴承租人處收取租金，
    而出租人並未赴承租人處收租者，則袛構成出租人受領之遲
    延，不能謂為承租人之欠租（參照最高法院52年台上字第
    1324號、69年台上字第1280號判例）。又耕地出租人以承租
    人積欠地租達兩年之總額為原因終止租約，應依民法第440
    條第1項規定，定相當期限催告承租人支付，於往取債務，
    並須於催告期滿，至承租人之住所收取，承租人仍不為支付
    ，出租人始得終止租約（參照最高法院86年台上字第3324號
    判例）。
  2.依前所述，被上訴人所應繳納每年以866台斤稻穀折算現金
    之租金，除89年度以後按每年631台斤稻穀折算現金之租金
    ，兩造已達成協議變更清償地點，由被上訴人自行匯款至戊
    ○○帳戶外，其餘租金均應由上訴人前往被上訴人住處收取
    。而被上訴人所欠繳之租金，94年度之租金，尚未經上訴人
    催告（上訴人係請求給付無權占有之相當於租金之損害金，
    而非租金），89年度起至93年度之租金，依上訴人之計算，
    被上訴人共少繳以1343.5台斤稻穀折算之現金14,125元（見
    原審卷第29頁），此部分之租金以1175台斤稻穀折算之現金
    （886-631=235，235×5=1175），仍應由上訴人前往被上訴
    人住處收取，上訴人未至被上訴人住處收取，被上訴人所未
    繳之租金應負給付遲延責任者應僅有168.5台斤稻穀折算現
    金之部分，顯然未達到兩年租金之總額（即使以上訴人所主
    張少繳1343.5台斤稻穀折算之現金14,125元，亦未達到兩年
    租金之總額）。因此，不論上訴人係以94年6月13日之潭子
    郵局第273號存證信函，或於94年10月26日彰化縣政府耕地
    租佃委員會調處時向被上訴人終止租約之表示，上訴人之終
    止租約均不合法，不生終止之效力（本件被上訴人積欠地租
    未達兩年之總額，並無上訴人所提最高法院83年台上字第
    1628 號判決、87年台上字第406號判決、87年度台上字第
    2777號判決之適用）。
  3.上訴人再主張丁○○於94年6月20日曾偕同其母前往被上訴
    人家要錢，被上訴人並不在家等語。惟94年6月20日已係在
    上訴人以94年6月13日之潭子郵局第273號存證信函向被上訴
    人表示終止租約之後，上訴人並曾草擬協議書要求以支付被
    上訴人補償金之方式收回系爭土地，此有該協議書在卷可憑
    （附原審卷第83至89頁），又於94年10月26日彰化縣政府耕
    地租佃委員會調處時堅持承租人積欠租金達兩年總額以上，
    不同意繼續出租系爭土地予被上訴人，及原審95年2月7日審
    理時表明不同意被上訴人補繳租金要收回系爭土地（見原審
    卷第16、53頁），則上訴人堅持要收回系爭土地，豈有於向
    被上訴人表示終止租約之後，仍前往被上訴人住處收取租金
    之理？故丁○○縱有於94年6月20日前往被上訴人住處，仍
    難認定丁○○係以收取租金之意思前往（丁○○於本院95年
    5月24日準備程序時係稱收到被上訴人94年6月17日存證信函
    ，前去找被上訴人詳談），況上訴人亦自承丁○○至被上訴
    人住處，被上訴人並不在家，丁○○即使有向被上訴人收取
    租金之意思，惟民法第440條第1項所謂支付租金之催告，屬
    於意思通知之性質，其效力之發生，應準用同法關於意思表
    示之規定（參照最高法院41年台上字第490號判例），而民
    法第94條規定「對話人為意思表示者，其意思表示，以相對
    人了解時發生效力」，丁○○前往被上訴人住處，被上訴人
    既不在家，丁○○自無從向被上訴人為催告支付租金之意思
    通知，被上訴人即無法了解丁○○之意思，不發生支付租金
    之催告效力，是亦不能認丁○○有向被上訴人收取租金而為
    被上訴人所拒。
  4.上訴人以被上訴人積欠租金達兩年之總額，依耕地三七五減
    租條例第17條第1項第3款之規定，終止兩造之租約，應不合
    法，從而，上訴人請求被上訴人返還系爭土地，及給付自94
    年6月14日起至返還系爭土地止相當於租金之損害金，均有
    未合，不能准許。
七、綜上所述，本件上訴人請求被上訴人返還系爭土地，並給付
    積欠之租金63,354元及自94年6月14日起至交還系爭土地之
    日止，按年給付依866台斤稻穀折算現金之相當租金之損害
    金，在租金29,727元之部分為有理由，應予准許，其餘部分
    ，則屬無據，不能准許。原審以被上訴人未欠繳租金為由，
    駁回上訴人之請求，上訴意旨指摘原判決不當，求予廢棄改
    判，就上開應准許之部分，原判決駁回上訴人之請求，即有
    未當，此部分之原判決應予廢棄，爰由本院改判如主文第2
    項所示，至其餘部分，原判決駁回上訴人之請求，理由雖有
    未當，但原判決之結論尚無不合，仍應認上訴人此部分之上
    訴為無理由，應予駁回。
八、據上論結，依民事訴訟法第449條第2項、第1項、第450條、
    第79條、第85條第2項，判決如主文。
中    華    民    國    95    年    6     月    20    日
                      民事第四庭審判長法  官  黃斐君
                                      法  官  張浴美
                                      法  官  陳蘇宗
以上正本係照原本作成。
上訴人得上訴。
被上訴人不得上訴。
如對本判決上訴，須於收受判決送達後二十日內向本院提出上訴
書狀，其未表明上訴理由者，應於提出上訴後二十日內向本院提
出上訴理由書 (須按他造人數附具繕本)。
上訴時應提出委任律師為訴訟代理人之委任狀。具有民事訴訟法
第四百六十六條之一第一項但書或第二項之情形為訴訟代理人者
，另應附具律師及格證書及釋明委任人與受任人有該條項所定關
係之釋明文書影本。
                                      書記官  吳麗慧
中    華    民    國    95    年    6     月    22    日
                                                      Ｈ


司法院資訊處製作；財團法人民間司法改革基金會備份。
